【裁判字號】    98,訴,1283
【裁判日期】    991004
【裁判案由】    返還退休準備金
【裁判全文】
臺灣臺北地方法院民事判決              98年度訴字第1283號
原      告  戊○○
訴訟代理人  林長泉律師
被      告  台灣銀行股份有限公司
法定代理人  乙○○（總經理）
訴訟代理人  丁○○
複代理人    甲○○
            丙○○
上列當事人間返還退休準備金事件，本院於民國99年8月23日言
詞辯論終結，判決如下：
    主  文
被告應給付訴外人大開旅行社有限公司新台幣壹佰肆拾壹萬元，
並由原告代位受領。
訴訟費用由被告負擔。
    事實及理由
壹、程序方面
一、本件被告之法定代理人原為張秀蓮，嗣於訴訟係繫屬中先後
    變更為羅澤成、乙○○，並於民國98年7月7日、99年1月18
    日先後具狀聲明承受訴訟（本院卷第23、83頁），於法並無
    不合。
二、按訴狀送達後，原告不得將原訴變更或追加，但擴張或減縮
    應受判決事項之聲明者，不在此限，民事訴訟法第255條第1
    項第3款定有明文。本件原告起訴時，訴之聲明為：「被告
    應給付大開旅行社有限公司（下稱大開公司）新台幣(下同
    )120萬元，及自98 年6月23日起至清償日止按年息5%計算之
    利息，並由原告代位受領。」，嗣於99年8月23日變更聲明
    為：被告應給付大開公司新台幣141萬元，並由原告代位受
    領。，核屬聲明之擴張及縮減，揆諸前開法條所示，並無不
    合，自應准許。
貳、實體方面
一原告方面：
  (一)原告起訴主張：
    原告為訴外人大開公司之債權人，前曾向法院聲請就大開公
    司之財產為強制執行，因無可供執行之財產而獲核發債權憑
    證。原告嗣後得知大開公司以勞工退休準備金監督委員會名
    義，於中央信託局信託處開立存款帳戶，而大開公司之退休
    準備金業經其公司員工即訴外人廖明宗等6人向鈞院訴請給
    付資遣費獲勝訴判決（案號：94年度勞訴字第51號），且經
    主管機關台北市政府勞工局核准受領完畢。依勞工退休準備
    金提撥及管理辦法（下稱勞退金管理辦法）第8條第4項規定
    ，上開勞工退休準備金結餘款項所有權自屬大開公司所有，
    不受勞動基準法第56條第1項規定之限制。惟大開公司已經
    主管機關台北市政府命令解散並廢止公司登記在案，其負責
    人即訴外人馬宏福業經遷居國外、住所不明，系爭結餘款項
    迄未領回，致使原告之債權無法受償。又中央信託局與被告
    公司合併後，被告為存續公司，原中央信託局之權利義務由
    被告公司承受，並由被告公司信託部處理此業務，故上開帳
    戶內之結餘款項由被告公司保管。原告依自己名義代位大開
    公司請求被告公司返還剩餘退休準備金，爰提起本訴。
  (二)對被告抗辯所為之陳述：
  1.依行政院勞工委員會勞動4字第0960071746號函可知，勞退
    金管理辦法第8條就歇業事業單位已支付退休金、資遣費之
    勞工退休金賸餘款項並無其他請領限制規定，其所有權本屬
    該事業單位，且該筆款項經縣市政府查明無積欠退休金及資
    遣費者，即非屬勞工退休金性質，如有個別勞工為預告工資
    等項目之債權，自得以雇主為被告訴請給付，並持執行名義
    請法院逕向中央信託局申請。又依行政院勞工委員會勞動4
    字第0990011537號函所示，債權人如為保全債權，依民法第
    242條規定向法院訴請判決確定後，持執行名義訴請法院執
    行該勞工退休準備金之賸餘款，需視事業單位有無積欠勞工
    退休金及資遣費而定，事業單位仍得表示異議；如無積欠勞
    工退休金、資遣費之情事，並經當地縣市政府查核訴請執行
    ，則尚無不可。故被告主張本件返還退休準備金尚須經主管
    機關同意，即屬無據。
  2.大開公司之員工即訴外人廖卓明，經鈞院94年度北勞小字第
    73號判決判令大開公司給付其資遣費及薪資9萬8,000元，因
    原告為大開公司之股東，大開公司經主管機關廢止登記後，
    依公司法第26條之1、第24條規定，原告亦為大開公司之清
    算人之一，自得代大開公司清償對廖卓明之債務，原告亦已
    於99年6月26日清償。就瑪麗娟之部分，其於大開公司結束
    營業前已從事傳銷業務，並非大開公司之員工。從而大開公
    司對全部員工之資遣費已清償完畢，系爭帳戶內之賸餘款項
    自屬大開公司所有。
  (三)聲明：被告應給付大開旅行社有限公司141萬元，並由原告
    代位受領。
二被告則以：
  (一)依勞動基準法第56條規定，雇主應按月提撥勞工退休準備金
    ，專戶存儲，不得為轉讓、扣押、抵銷或擔保。又依行政院
    勞工委員會（82）台勞動三字第18372號函釋，依勞退金管
    理辦法第6條規定，勞工退休準備金係以事業單位勞工退休
    準備金監督委員會名義專戶儲存於指定金融機構，非以事業
    單位之名義存儲，該委員會由勞工與雇主分別選派代表共同
    組成，支用該準備金時，應由該委員會之主任委員及副主任
    委員簽署始可為之。依上開辦法第8條第4項規定，事業單位
    歇業時，其已提撥之勞工退休準備金支付退休金、資遣費後
    如有賸餘，所有權始歸屬該事業單位。是勞工退休準備金未
    依上開辦法由該委員會主委及副主委簽署動用前，大開公司
    不得請求被告給付勞工退休準備金剩餘款項，被告亦不得代
    位請求之。
  (二)依行政院勞工委員會（85）台勞動三字第100347號函釋，事
    業單位歇業依勞退金管理辦法第8條請領剩餘之勞工退休準
    備金時，應經當地主管機關核轉中央信託局辦理。而依勞動
    基準法第56條第1項及勞工退休基金收支保管及運用辦法（
    下稱勞退金運用辦法）第3條規定，被告係受主管機關會同
    財政部委託辦理基金收支保管運用業務之金融機構，無權責
    判斷大開公司勞工退休準備金監督委員會是否已無須發放退
    休金或資遣費，亦無權責認定大開公司可否領回專戶剩餘款
    ，故原告之訴顯無理由。
  (三)原告雖主張大開公司已對全體員工支付退休金或資遣費完畢
    ，然證人即大開公司員工廖卓明證稱大開公司尚積欠其薪資
    及資遣費共9萬8,000元。則大開公司是否積欠其他員工退休
    金及資遣費尚無法確定，原告主張依民法第242條要件代位
    大開公司向被告請求給付，並由其代領，顯無理由。
  (四)原告得以清算人之身分，向臺北市政府勞工局申請大開公司
    剩餘款領回，無提起本件訴訟之必要，欠缺權利保護必要要
    件，應予駁回。
  (五)聲明：原告之訴駁回。
三兩造不爭執事項：（見本院卷第40頁反面本院整理之不爭執事
  項、被告99年7月21日提出之民事綜合辯論意旨(二)狀所載之雙
  方不爭執之點及原告99年1月29日提出之民事辯論意旨狀所載
  之不爭執事項）
  (一)原告曾向大開公司、馬宏福2人訴請損害賠償，經本院於95
    年3月31日以94年度訴字第7094號判決判命大開公司、馬宏
    福應連帶給付原告200萬元及自95年2月28日起至清償日止，
    按週年利率百分之5計算之利息，嗣確定在案，原告持前開
    民事確定判決聲請強制執行，因無可供執行之財產，而獲本
    院核發北院錦95執寅字第27248號債權憑證。
  (二)大開公司曾以該公司勞工退休準備金監督委員會名義，於中
    央信託局信託處開立「大開公司勞工退休準備金監督委員會
    」勞工退休準備金專戶。嗣中央信託局與被告公司合併，被
    告公司為存續公司，原中央信託局之權利義務由被告公司承
    受。
  (三)大開公司因有公司法第10條第2款所規定開始營業後自行停
    業6個月以上之情事，經台北市政府以97年11月5日北市商二
    字第09736812200號函命令解散。
  (四)大開公司之員工廖明宗、逄建文、梁芬姿、蘇宜菁、周美惠
    及陳碧映等6人已依勞退金管理辦法第6條第3項、第4項之規
    定動支勞工退休準備金支付資遣費。
  (五)大開公司以該公司勞工退休準備金監督委員會名義所開立的
    「大開公司勞工退休準備金監督委員會」勞工退休準備金專
    戶，迄98年7月27日為止，本金餘額為1,410,285元。該筆準
    備金除支付勞工退休金外，得作為勞工資遣費。如有賸餘時
    ，其所有權屬於大開公司。
四兩造爭執事項：（見本院卷第41頁正面）
  (一)訴外人大開公司之「全體」員工是否均已動支勞工退休準備
    金支付退休金或資遣費完畢？
  (二)訴外人大開公司以其勞工退休準備金監督委員會名義而專戶
    儲存於被告之勞工退休準備金，是否須經主管機關核准後，
    大開公司始得向被告公司聲請領回？
  (三)原告得否以自己之名義，代位行使訴外人大開公司向被告請
    求退還勞工退休準備金餘額之權利？
五得心證之理由：
  (一)查大開公司因查定無營業事實，經勞工保險局於94年3月3日
    逕予退保乙節，有勞工保險局99年1月21日保承資字第09910
    021720函附卷（見本院卷第94頁）可稽。而依勞工保險局以
    上開函文所檢送之94年3月在大開公司之勞工保險被保險投
    保資料顯示，扣除該公司負責人馬宏福（即馬應福）非員工
    及馬麗娟已不在該公司任職（詳如後述）外，94年3月仍在
    大開公司任職之員工有廖明宗、逄建文、梁芬姿、廖卓明、
    蘇宜菁、周美惠及陳碧映等7人，而廖明宗、逄建文、梁芬
    姿、蘇宜菁、周美惠及陳碧映等6人已依勞退金管理辦法第6
    條第3項、第4項之規定動支勞工退休準備金支付資遣費等情
    ，亦為兩造所不爭執（見兩造不爭執事項(四)）。另廖卓明之
    薪資及資遣費共計9萬8,000元，亦由被告以大開公司清算人
    之身份予以代為清償，有原告提出為被告所不爭執其真正之
    協議書（見本院卷第179頁）及證人廖卓明提出之本院94年
    度北勞小字第73號民事小額判決暨判決確定證明書影本各一
    件在卷可按（見本院卷第172-174頁）。足見原告主張大開
    公司確已支付全體員工退休金或資遺費完畢乙節，堪予採信
    。
  (二)按訴外人馬麗娟於91年（即西元2002年）年中之前，已經沒
    有在大開公司上班，而係從事直銷工作等情，業據證人廖卓
    明證述明確，有99年6月11日之言詞辯論筆錄可查。而勞動
    契約為具有身分性質的契約，以對人之關係為前提，故勞務
    給付乃專屬於受僱人之義務，而有民法第484條第1項後段所
    定之勞務專屬性之適用。又勞務給付之請求權人通常為簽訂
    勞動契約之僱用人，亦即係專屬於雇主之權利，是勞務給付
    之請求權依勞動契約係身分契約之性質，應為不可轉讓之權
    利，亦即民法第484條前段所定，僱用人非經受僱人同意，
    亦不得將其勞務請求權讓與第三人。據此，訴外人馬麗娟既
    未在大開公司上班，且已另行從事直銷工作，參酌上揭勞務
    專屬性，應堪認定馬麗娟已非大開公司之員工。
  (三)次按事業單位歇業時，其已提撥之勞工退休準備金，除支付
    勞工退休金外，得作為勞工資遣費。如有賸餘時，其所有權
    屬該事業單位，為依勞動基準法第56條第1項規定訂定之勞
    退金管理辦法第8條所明定。亦即該事業單位於歇業時，確
    無積欠勞工退休金及資遺費之情事，此時該賸餘款已非屬勞
    工退休準備金性質（即不受勞動基準法第56條第1項之限制
    ），勞工退休準備金賸餘款即屬事業單位所有，此亦為勞委
    會所函釋在案（見本院卷第163頁）。
  (四)次查大開公司以該公司勞工退休準備金監督委員會名義所開
    立的「大開公司勞工退休準備金監督委員會」勞工退休準備
    金專戶，迄98年7月27日為止，本金餘額為1,410,285元，為
    兩造所不爭執（見兩造不爭執事項(五)）。而大開公司確已支
    付全體員工退休金或資遺費完畢，已如上述，則上開賸餘款
    1,410,285元已屬大開公司所有，大開公司自得向被告申請
    領回。
  (五)按債務人怠於行使其權利時，債權人因保全債權，得以自己
    之名義，行使其權利，民法第242條定有明文。且債權人代
    位行使債務人對於第三人之請求權，得為代位受領（最高法
    院21年上字第305號判例參照）。本件原告主張訴外人大開
    公司欠伊200萬元及自95年2月28日起至清償日止，按週年利
    率百分之5計算之利息，而大開公司在被告處有1,410,285元
    之勞工退休準備金賸餘款債權存在，大開公司始終未向被告
    催討前開債權之事實，亦為兩造所不爭。則原告依前開法條
    訴請被告應給付大開公司141萬元，並由原告代位受領，自
    屬有據，應予准許。
  (六)至於被告抗辯訴外人大開公司以其勞工退休準備金監督委員
    會名義而專戶儲存於被告之勞工退休準備金，須經主管機關
    核准後，大開公司始得向被告公司聲請領回云云。查法院之
    確定判決如已查明事業單位已無積欠員工退休金或資遺費之
    情事時，事業單位得將上開判決作為佐證資料，向當地主管
    關提出領回申請，經當地主管機關同意後得辦理給付事宜，
    亦為勞委會99年3月30日勞動4字第0990066781號函所釋示在
    案（見本院卷第154頁）。故本院之判決祇須查明事業單位
    有無積欠員工退休金或資遺費之情事。而當地縣市政府自仍
    得依其職權予以查核事業單位有無積欠勞工退休金、資遺費
    之情事，附此敘明。
六本件事證業已明確，兩造其餘攻擊、防禦方法及其他事證與主
  張，核對本件判斷不生影響，爰不一一論述，併此敘明。
七結論：原告之訴為有理由，依民事訴訟法第78條，判決如主文
  。
中    華    民    國    99    年    10    月     4    日
                  民事第一庭    法  官  陳文正
以上正本係照原本作成。
如對本判決上訴，須於判決送達後20日內向本院提出上訴狀。如
委任律師提起上訴者，應一併繳納上訴審裁判費。
中    華    民    國    99    年    11    月    18    日
                                書記官  詹雪娥

司法院資訊處製作；財團法人民間司法改革基金會備份。
